臺灣新北地方法院刑事判決
111年度易字第499號
公  訴  人  臺灣新北地方檢察署檢察官
被      告  郭炳璋




                    （另案於法務部○○○○○○○執行中    ，暫寄於法務部○○○○○○○○○    ○○）
上列被告因詐欺案件，經檢察官提起公訴（110年度偵字第15171
號），本院判決如下：
    主  文
郭炳璋無罪。
    理  由
一、公訴意旨略以：被告郭炳璋意圖為自己不法之所有，基於詐
    欺取財之犯意，於民國108年8月底某日，先向不知情之黃文
    任借用黃文任所申辦之玉山商業銀行股份有限公司埔墘分行
    帳號0000000000000號帳戶（下稱本案玉山銀行帳戶）之提
    款卡及密碼，嗣即於108年9月20日2時許，以臉書暱稱「Zha
    ng Kuo」向告訴人陳維德佯稱：欲以新臺幣（下同）3,500
    元出售手機（廠牌：OPPO，型號：R15）1支云云，致告訴人
    陷於錯誤，而於108年9月20日2時45分許，匯款3,500元至本
    案玉山銀行帳戶。其後經告訴人察覺取得之手機並非原先所
    欲購買之上開手機，且聯繫「Zhang Kuo」未果，方悉受騙
    。因認被告涉犯刑法第339條第1項之詐欺取財罪云云。
二、按犯罪事實應依證據認定之，無證據不得認定犯罪事實；不
    能證明被告犯罪者，應諭知無罪之判決，刑事訴訟法第154
    條第2項、第301條第1項定有明文。次按，認定犯罪事實須
    憑證據，為刑事訴訟法所明定，故被告犯罪嫌疑，經審理事
    實之法院，已盡其調查職責，仍不能發現確實之證據足資證
    明時，自應依法為無罪判決。又認定犯罪事實所憑之證據，
    雖不以直接證據為限，間接證據亦包括在內，然而無論直接
    證據或間接證據，其為訴訟上之證明，須於通常一般人均不
    致有所懷疑，而得確信其為真實之程度者，始得據為有罪之
    認定，倘其證明尚未達到此一程度，而有合理之懷疑存在時
    ，即難遽採為不利被告之認定（參最高法院76年台上字第49
    86號刑事判例意旨）。
三、公訴意旨認被告涉犯前揭詐欺取財犯行，係以被告於偵訊時
    之供述、證人即告訴人於警詢時之指述、證人黃文任於警詢
    及偵訊時之證述、玉山銀行個金集中部109年2月17日玉山個
    （集中）字第1090011204號函暨檢附本案玉山銀行帳戶交易
    明細表及存戶基本資料、新北市政府警察局三重分局三重派
    出所受理刑事案件報案三聯單、受理各類案件紀錄表、受理
    詐騙帳戶通報警示簡便格式表、金融機構聯防機制通報單、
    手機顯示之轉帳畫面照片為其論據。
四、訊據被告堅詞否認有何詐欺取財犯行，辯稱：我沒有騙告訴
    人，我確定當時是交付告訴人要買的手機等語。
五、經查：
(一)按告訴人之告訴，係以使被告受刑事訴追為目的，是其陳述
    是否與事實相符，仍應調查其他證據以資審認。亦即須有補
    強證據資以擔保其陳述之真實性，使不至僅以告訴人之陳述
    ，作為有罪判決之唯一證據。而所謂補強證據，指除該陳述
    本身之外，其他足以證明犯罪事實確具有相當程度真實性之
    證據而言，且該必要之補強證據，須與構成犯罪事實具有關
    聯性，非僅增強告訴人指訴內容之憑信性。是以，被害人之
    證述若有瑕疵，復無適合之補強證據足以擔保其指證、陳述
    之真實性，而無法究明，則被害人單方面之指述即難採為認
    定事實之依據（參最高法院110年度台上字第302號刑事判決
    意旨）。又按刑法第339條第1項詐欺取財罪之成立，以意圖
    為自己或他人不法之所有，施用詐術使人將本人或第三人之
    物交付為要件。在互負義務之雙務契約時，何種「契約不履
    行」行為，非僅單純民事糾紛而該當於詐術行為之實行，其
    具體方式有二種情形：其一為「締約詐欺」，即行為人於訂
    約之際，使用詐騙手段，讓被害人對締約之基礎事實發生錯
    誤之認知，而締結了一個在客觀對價上顯失均衡之契約，詐
    欺成立與否之判斷，著重在行為人於締約過程中，有無實行
    該當於詐騙行為之積極作為。另一形態則為「履約詐欺」，
    可分為「純正的履約詐欺」即行為人於締約後始出於不法之
    意圖對被害人實行詐術，而於被害人向行為人請求給付時，
    行為人以較雙方約定價值為低之標的物混充給付，及所謂「
    不純正履約詐欺」即行為人於締約之初，即懷著將來無履約
    之惡意，僅打算收取被害人給付之物品或價金，無意依約履
    行依契約應盡之義務，其詐術行為之內容多屬告知義務之違
    反，詐欺成立與否之判斷，偏重在由行為人取得財物後之作
    為，由反向判斷其取得財物之始是否即抱著將來不履約之故
    意，取得財物之具體方式在詐欺判斷上反而不具有重要性。
    故以「締約詐欺」之方法施用詐術，因同時抱著將來拒絕履
    約之故意，因此在判斷具體個案是否符合詐欺犯罪時，如行
    為人之行為符合「締約詐欺」之要件時，詐欺行為即已成立
    ，法院無庸再行判斷有無「履約詐欺」之情形，但如不符合
    「締約詐欺」施用詐術之要件，法院還須進一步判斷有無「
    履約詐欺」之情形，倘二者皆不具備，行為人既無施用詐術
    使人陷於錯誤，自不構成詐欺取財罪。又任何與金錢有關之
    私法行為，本即存有一定程度之風險，除交易之一方於行為
    時，另曾使用其他不法之手段，否則不得僅因嗣後未獲得完
    全之清償，而推斷另一方於交易時，有陷於錯誤之情形。而
    交易時之風險評估，本屬當事人於私法自治原則下之權利行
    使表現，除非法令或契約另有規範，單純未向對方主動說明
    債信狀況，亦不得盡與施用詐術相提並論。行為人雖未依債
    之本旨履行給付，僅係依雙方所約定之契約負賠償責任，或
    依民法上債務不履行之規定負相關民事責任，尚不得僅以未
    依債之本旨履行給付之情狀，即推論行為人確有「締約詐欺
    」、「履約詐欺」之行為（參最高法院111年度台上字第346
    5號刑事判決意旨）。
(二)經查：
 1、被告於不詳時、地，以不詳設備連結網際網路，在臉書網頁
    （暱稱：Zhang Kuo）刊登販賣手機（廠牌：OPPO，型號：R
    15）1支訊息。嗣告訴人於108年9月20日2時0分許，瀏覽前
    開販賣訊息後與被告聯繫，雙方達成被告以3,500元之價格
    販賣手機（廠牌：OPPO，型號：R15）1支與告訴人之合意，
    告訴人旋於同日2時45分許，利用自動櫃員機跨行轉帳之方
    式匯款買賣價金3,500元至被告於108年8月底某日向不知情
    之黃文任所借用之本案玉山銀行帳戶，被告因而取得款項3,
    500元等情，業據被告於偵訊時供認在卷（見臺灣桃園地方
    檢察署110年度偵字第15171號卷<下稱偵字第15171號卷>第1
    04頁），核與證人即告訴人於警詢時之指稱、證人黃文任於
    警詢及偵訊時之證稱相符（見臺灣桃園地方檢察署109年度
    偵字第20487號卷<下稱偵字第20487號卷>第61-62頁、第7-9
    、83-85頁），並有玉山銀行個金集中部109年2月17日玉山
    個（集中）字第1090011204號函暨檢附本案玉山銀行帳戶交
    易明細表及存戶基本資料、新北市政府警察局三重分局三重
    派出所受理刑事案件報案三聯單、受理各類案件紀錄表、受
    理詐騙帳戶通報警示簡便格式表、金融機構聯防機制通報單
    、手機顯示之轉帳畫面照片在卷可稽（見偵字第20487號卷
    第25、31、37、65、67、69、71、73、75頁）。此部分事實
    ，固堪認定。
 2、依公訴意旨所稱，檢察官係認被告無意販賣OPPO R15手機1
    支，卻仍與告訴人達成其要販賣OPPO R15手機1支與告訴人
    之合意，致告訴人陷於錯誤而交付買賣價金3,500元與被告
    ，故本案首要判斷者是告訴人收到的手機是不是OPPO R15手
    機1支，倘依卷內證據無法判斷被告所交付者並非OPPO R15
    手機1支，因連被告是否未依債之本旨履行給付之情狀都無
    法確定，則被告是否有前開不純正履約詐欺類型之詐欺取財
    犯行，似非無疑。對此，證人即告訴人於警詢時固明確指稱
    被告所交付之手機並非其所要購買的手機即OPPO R15手機1
    支等語（見偵字第20487號卷第62頁）。然被告於偵訊時供
    稱其所交付的手機的確是OPPO R15手機1支而否認證人即告
    訴人前開指稱為真（見偵字第104頁），在買賣雙方說詞各
    異之情況下，依起訴書所載能夠證明全部犯罪事實之前引玉
    山銀行個金集中部109年2月17日玉山個（集中）字第109001
    1204號函暨檢附本案玉山銀行帳戶交易明細表及存戶基本資
    料、新北市政府警察局三重分局三重派出所受理刑事案件報
    案三聯單、受理各類案件紀錄表、受理詐騙帳戶通報警示簡
    便格式表、金融機構聯防機制通報單、手機顯示之轉帳畫面
    照片等證據，本院認該等證據僅能補強證明證人即告訴人於
    警詢時所指稱其與被告達成締約合意後有依約給付買賣價金
    3,500元給被告，暨其於拿到手機後有去警局報案等語與事
    實相符，但對於關鍵部分之證人即告訴人於警詢時所指稱其
    拿到的手機並非其當初所要購買的OPPO R15手機1支等語是
    否屬實，卻無任何幫助，再起訴書並未舉其他證據補強證明
    關鍵部分之前開指稱為真。準此，本院無法單憑證人即告訴
    人就關鍵部分之前開指稱，而驟認被告當初交付給告訴人之
    手機並非OPPO R15手機1支，自難進而推認被告有前開不純
    正履約詐欺類型之詐欺取財犯行。
(三)公訴人雖論告稱：依被告的前案紀錄，被告曾數度以類似手
    法為詐欺取財犯行，應可證明被告此次也是以類似的手法為
    詐欺取財犯行云云。惟按前科紀錄、前案資料或類似事實等
    品格證據，易形成被告具惡劣性格或犯罪習性之偏見與誤導
    ，產生相當程度之事實誤認風險。基於習性推論之禁止，被
    告之品格證據如與犯罪事實全然無關者，除非係被告主動提
    出以為抗辯，自不容許由檢察官提出作為證明犯罪事實之方
    法，俾免導致錯誤之結論或不公正之偏頗效應。至於被告之
    品格證據，倘若與其犯罪事實具有關聯性，在證據法上雖可
    容許檢察官提出供為證明被告犯罪之動機、機會、意圖、預
    備、計畫、認識、同一性、無錯誤或意外等事項之用，然若
    欲以被告所犯前案之犯罪手法「同一性」作為論斷其另犯相
    類案件有罪之依據，除非兩案手法具有相當程度之自然關聯
    性或高度蓋然性，得據此推論行為人為同一之特徵外，仍須
    依憑卷證資料以為推論，尚不得僅憑犯罪手法雷同，遽論被
    告另犯相類案件之情節（參最高法院111年度台上字第3191 
    號刑事判決意旨）。經查，被告前雖因加重詐欺案件，另由
    本院以111年度審訴字第432號、111年度審訴字第597號、11
    1年度審易字第1066號判處罪刑，有相關判決在卷可按（見
    本院易字卷第55-105頁）。惟被告於本院審理時已坦認其為
    販賣手機與告訴人之賣家（見本院易字卷第132頁），又觀
    諸上開判決所認定之犯罪事實，雖均係被告以網際網路刊登
    販賣手機之不實訊息後未依約交付手機或所交付者為米之方
    式為詐騙，其手法顯與本案有別。故而自不能僅因被告曾有
    此等犯罪前科紀錄，即為不利被告之認定。公訴人前開論告
    所稱，尚難遽採。
六、綜上所述，公訴人所舉各項事證尚不足使本院確信被告有公
    訴意旨所指詐欺取財犯行，不得遽以該罪責相繩。此外，公
    訴人並未提出其他積極證據足資證明被告有何詐欺取財犯行
    ，揆諸前開說明，自屬犯罪不能證明，基於無罪推定原則，
    自應由本院為無罪之諭知。
據上論斷，應依刑事訴訟法第301條，判決如主文。
本案經檢察官施婷婷偵查起訴，由檢察官郭智安庭執行公訴。
中　　華　　民　　國　　111 　年　　9 　　月　 22 　　日
                  刑事第三庭  審判長法　官  蘇揚旭　
                                    法  官  洪振峰
                                    法  官  施建榮
得於20日上訴上列正本證明與原本無異。
如不服本判決，應於判決送達後20日內敘明上訴理由，向本院提
出上訴狀 (應附繕本) ，上訴於臺灣高等法院。其未敘述上訴理
由者，應於上訴期間屆滿後20日內向本院補提理由書「切勿逕送
上級法院」。
                                    書記官  黃姿涵
中　　華　　民　　國　　111 　年　　9 　　月　　27　　日